臺灣高等法院臺中分院刑事判決　 96年度選上更(一)字第129號
上　訴　人
即　被　告　癸　○
選任辯護人　劉叡輝　律師
上列上訴人因違反公職人員選舉罷免法案件，不服臺灣臺中地方
法院95年度選訴字第16號中華民國95年8月1日第一審判決（起訴
案號：臺灣臺中地方法院檢察署94年度選偵字第90號、95年度選
偵字第14號、95年度選偵字第5930號），提起上訴，本院判決後
，經最高法院關於癸○部分撤銷發回，本院更為判決如下：
    主  文
原判決關於被告癸○部分撤銷。
癸○無罪。
    理    由
一、公訴意旨略以：被告癸○（以下簡稱被告）原為臺中縣外埔
    鄉鐵山村村長，亦係民國94年12月 3日舉行之第15屆臺中縣
    外埔鄉鄉長登記第 2號之候選人，為求能夠順利當選，基於
    投票行賄之概括犯意，透過樁腳運作，並調查可供買票之對
    象，再以每票新臺幣（下同） 500元之代價，透過樁腳向該
    鄉具有投票權之人進行買票。並於選前週末即同年11月26日
    、27日兩日（星期六、星期日），指示樁腳全面進行買票。
    隨即由不詳年籍之成年樁腳，持 4票2000元欲向該鄉大同村
    之己○○、戊○○母女1家4名有選舉權之人買票，因故未能
    發放而攜回癸○競選總部。又由不知名樁腳，分別以2票100
    0元、2票1000元、1票500元之代價，向該鄉中山村有投票權
    之人辛○○、丁○○、壬○○等人及其家屬買票並交付之。
    惟辛○○、丁○○、壬○○等人並無受賄之意思，惟礙於情
    面，恐被告誤會其等不支持，乃將上開賄款共同交由辛○○
    以贊助被告競選總部之名義而退回之（共 2,500元）。另由
    與被告有犯意聯絡之樁腳呂清圳，於同年11月30日上午 7時
    40分許，以2票共 1000元為代價，交由乙○○轉交子○○，
    向該鄉大東村有選舉權之子○○、乙○○夫妻買票，惟遭子
    ○○夫妻拒絕，子○○乃於是日下班後，親自將之拿到被告
    競選總部，交由不知名之人收下。嗣於同年12月 1日16時許
    ，經由臺灣臺中地方法院檢察官指揮法務部調查站臺中市調
    查站、臺中縣調查站、臺中市警察局、臺中縣警察局持搜索
    票，在置放被告競選總部抽屜內之被告母親劉董芳子所有之
    皮包內，查獲以估價單或信封書寫之上開退款及其明細之情
    事，因認被告涉犯修正前公職人員選舉罷免法第90條之1第1
    項之投票行賄罪嫌等語。
二、按犯罪事實應依證據認定之，無證據不得認定犯罪事實；再
    者，不能證明被告犯罪者，應諭知無罪之判決，刑事訴訟法
    第154條第2項、第301條第1項分別定有明文。又認定不利於
    被告之事實，須依積極證據，苟積極證據不足為不利於被告
    事實之認定時，即應為有利於被告之認定，更不必有何有利
    之證據（最高法院30年度上字第 816號判例可資參照）。而
    認定犯罪事實所憑之證據，雖不以直接證據為限，間接證據
    亦包括在內；然而無論直接或間接證據，其為訴訟上之證明
    ，須於通常一般之人均不致有所懷疑，而得確信其為真實之
    程度者，始得據為有罪之認定，倘其證明尚未達到此一程度
    ，而有合理之懷疑存在時，基於無罪推定之原則，即應為無
    罪之判決（最高法院76年度臺上字第4986號判例參照）。
三、本案公訴人認被告涉有上開賄選罪嫌，無非以：臺灣臺中地
    方法院檢察署通訊監察書、譯文及證人子○○、乙○○、己○○、戊○○等人證詞，暨扣案賄款、估價單及明細表，暨
    辛○○、丁○○、壬○○等人於偵查中之辯解不實等證據情
    況為論據。訊據被告堅決否認有何上開賄選犯行，辯稱：整
    件事情伊並不知情，事後才知悉係伊母親劉董芳子私自為其
    賄選，伊並無與其母親共同賄選之情事等語。
四、經查(一)公訴人所指被告持用之0000000000號電話於94年11月
    25、26日、與證人庚○○間；及於同年12月 1日與證人甲○○間有如下之對話：(1)庚○○（以下代稱Ａ）：「你是阿圳
    ！你人在那裏？」，被告（以下代稱Ｂ）：「我現在石埔，
    人在外面」，ＡＢ：「」，Ａ：「我是誰？你知道嗎？」，
    Ｂ：「你是『嬸仔』」，Ａ：「我是『枝火』這邊，我跟你
    講，這邊 2張，這樣你知道嗎？」，Ｂ：「是我們那邊」，
    Ａ：「大甲東這邊」，Ｂ：「是1票2張嗎？」，Ａ：「是阿
    玉要我告訴你」，Ｂ：「2 張是大張還是小張的？」，Ａ：
    「是大張的」，Ｂ：「有可能嗎？」，Ａ：「阿玉是講人家
    打給他」，Ｂ：「那我們村裡」，Ａ：「我們村裡還沒有」
    ，Ａ：「嗯！」，Ｂ：「因為你沒空所以。」；Ａ：「阿圳
    ，我跟你講，對方 1張啦」，Ｂ：「我村裡嗎」，Ａ：「對
    、對，都出來了，我兒子說電話中不要講這個」，Ｂ：「講
    對方沒關係，講對方沒關係（指講對方賄選不必顧忌）」，
    Ａ：「你對手的1千，姓楊是5百」，Ｂ：「是 2人合在一起
    嗎」，Ａ：「那 2個夫妻有收到對方的錢就不會給你，你不
    要加倍，他們兩夫妻就不會投給你，我跟你講看你要怎麼作
    」，Ｂ：「好」，Ａ：「我現在跟你講溪底的，之前我跟你
    講姓洪的，那個有 6票，他真的會給你，你要去那個」，Ｂ
    ：「溪底的，好，好」，Ａ：「你叫『塔給喔』來我這邊談
    ，比較那個，因為我兒子叫我電話中不要講太白」，Ｂ：「
    喔！」，Ａ：「你要清楚就是這樣子」，Ｂ：「好」等語（
    以上係被告與庚○○間之對話，見94年度選偵字第95號卷第
    14-15頁）。 (2)被告（以下代稱Ｂ）：「那劉陳吻，你現在
    那邊聽起來如何」，甲○○（以下代稱Ｃ）「聽起來還是一
    樣勢均力敵」，Ｂ：「現在就是說，他雖然用得比較多，我
    們...，我們.. 」，Ｃ：「但是我跟你講，他都是怎麼說，
    他們都說... 其實是跟3號楊永昌（縣議員候選人）是500、
    500，但是她都說那 1000是她的，但是我們都說應該是這樣
    ，他500、她500，不是1000都是她」，Ｂ：「謝謝」，Ｃ：
    「沒關係，我們有聽到，大家... 他們都有收到你的」，Ｂ
    ：「電話電話，電話不要講，我們沒有買票，我們清廉選舉
    」，Ｃ：「喔，這樣喔，歹勢歹勢」等語（以上係被告與甲○○間之對話，見台中縣警察局大甲分局卷第28頁）。由上
    開對話，固可疑係庚○○、甲○○分別向被告通報各地傳聞
    競選對手賄選之行情，而暗示被告要起而效尤之情事。(二)證
    人庚○○於94年12月 1日至台中市調查站固證述：被告當鐵
    山村村長16年，彼此熟識，被告也常到其住所，拜託伊幫忙
    拉票參選鄉長，伊幫被告拉到的選票有住在溪底的洪姓太太
    ，伊親口向洪太太拉票，洪太太告訴伊他家有 6張選票，他
    有同意投票給被告，伊並有跟他說會把他的名單及票數報給
    被告，伊報給被告的名單有洪太太6票、許泉妹1票及伊 7票
    ，共計14票等語在卷 （見同偵查卷第51-52頁），雖證人庚○○於96年 8月28日本院審理時諉稱：伊沒有叫被告買票，
    只告訴被告要去向支持者拜票，因時間已久，忘了當時與被
    告所述之實際內容云云，及證人甲○○於原審及本院審理時
    結證稱：其在電話提及「他們都有收到你的」，是指收到被
    告癸○之宣傳單及宣傳品（小面紙）云云（見原審卷第62-6
    3頁及本院卷96年8月28日審判筆錄第5頁至第7頁），核與事
    理有違，無從憑信屬實。但仍不能據以認定被告已有賄選之
    決意或行為，亦無證據足認被告有請求或允諾證人庚○○或
    其他人充當「樁腳」以從事賄選之情形。
五、次查：(一)被告參選鄉長之競選總部，其財務係由證人即其母
    親劉董芳子負責掌理，劉董芳子確有於94年11月底至被告辛○○住處，欲向辛○○行賄買票，適逢丁○○、壬○○在場
    ，乃要求其等投票支持被告，並以每票 500元之代價，分別
    交付辛○○、丁○○及壬○○各1000元、1000元及 500元，
    嗣辛○○又將上開款項全部退還給劉董芳子等情，已據證人
    劉董芳子於95年11月17日本院前審審理時結證屬實（見本院
    前審卷第69~71頁） ，核與證人即同案被告辛○○、丁○○
    及壬○○於該次審理期日結證之情節相符（見本院前審卷第
    71~73頁）。 參之該次鄉長選舉，辛○○、丁○○、壬○○
    等人之戶內具有投票權之人數皆各為 2人，而壬○○之夫因
    至大陸經商，確定無法投票等情，業據辛○○、丁○○於警
    詢，被告壬○○於偵查中證述在卷（見94年度選偵字第95號
    卷第77、93、224、225頁）。復有辛○○所書寫之估價單及
    現金2500元扣案可稽，且稽之該估價單上所載之姓名、金額
    及數量，亦與渠等於選舉當日可行使投票權之人數相符，而
    金額又係1人、500元，與劉董芳子所述買票之金額相符。(二)
    劉董芳子另交付1000元予同案被告呂清圳，委由呂清圳向子
    ○○夫婦行賄，嗣子○○又將該1000元退還等情，亦據證人
    劉董芳子於95年11月17日本院前審審理時結證明確在卷（見
    本院前審卷第69頁反面），核與證人乙○○於檢察偵訊結證
    稱：呂清圳確有於94年11月30日，拿1000元至伊住處，要伊
    轉交給子○○，呂清圳雖然沒有告知伊係為何事，但當時時
    間敏感，伊直覺是買票的錢，因當時伊很忙，且呂清圳又要
    伊轉交子○○，所以伊就先收下來，因子○○知道呂清圳係
    幫忙癸○競選，所以將錢還給癸○之競選總部等語相符（見
    94年度選偵第95號卷第171、172頁）。(三)另在劉董芳子皮包
    內所查扣上開書寫「戶長（大同村） 4人己○○、戊○○」
    之「新光產物保險」信封袋內的現金2000元，則係劉董芳子
    欲行賄黃彩汝，而尚未發出之款項等情，亦據證人劉董芳子
    於本院前審審理時結證屬實（見本院卷第66頁反面），核與
    證人戊○○於警詢證稱：該次鄉長選舉，伊家中有 4張選票
    ，即其本人、母親己○○、兄黃敦思、弟黃敦謙，伊係擔任
    外埔鄉清潔隊隊員等語相符（見94年度選偵字第95號卷第14
    3至146頁）。(四)揆之上揭證據情況，固足認劉董芳子於本院
    前審審理時之證述（自白賄選犯行）與事證相符，堪予採取
    。但參之上開扣案之現金（「伍佰圓」紙鈔及「壹仟圓」紙
    鈔）、估價單及信封袋均經警自劉董芳子所有之皮包內搜得
    ，而劉董芳子與被告復屬母子關係，劉董芳子自行為其子賄
    選，核與事理並不相違，既無任何積極證據足資證明被告與
    其母親劉董芳子間有犯意聯絡及行為分擔，無從逕憑被告母
    親劉董芳子有為被告賄選之犯行，遽為被告不利之認定。
六、綜上理由，本案依據卷內證據資料，被告被訴犯有修正前公
    職人員選舉罷免法第90條之1第1項之投票行賄罪嫌，尚屬不
    能證明。原審判決認定被告犯行事證已明確，而為被告有罪
    之判決，尚有未合。是本案被告上訴指摘原審判決不當，為
    有理由，自應由本院將原審判決撤銷改判，而為被告無罪之
    諭知。
據上論斷，應依刑事訴訟法第369條第1項前段、第364條、第301
條第1項前段，判決如主文。
本案經檢察官丙○○到庭執行職務。
中　　華　　民　　國　　96　　年　　9 　　月　　11　　日
　　　　　　刑事第三庭  審判長法　官  王  增  瑜
                              法　官  廖  柏  基
                              法　官  蔡  紹  良
上列正本證明與原本無異。
檢察官得上訴。
如不服本判決應於收受送達後十日內向本院提出上訴書狀，其未
敘述上訴之理由者並得於提起上訴後十日內向本院補提理由書（
均須按他造當事人之人數附繕本）。
                              書記官  許  麗  花
中　　華　　民　　國　　96　　年　　9　　月　　11   　日
